【裁判字號】    96,訴,3031
【裁判日期】    970520
【裁判案由】    確認通行權存在
【裁判全文】
臺灣臺中地方法院民事判決  96年度訴字第3031號
原      告  台灣電力股份有限公司
法定代理人  Ｐ○○
訴訟代理人  林易佑律師
被      告  Ｓ○○
訴訟代理人  宇○○
被      告  Ｋ○
被      告  Ｕ○○
                        81號.
被      告  庚○○
                        8號
被      告  己○○
                        6弄1.
被      告  戊○○
                        2號
被      告  辰○○
                        57號.
被      告  未○○
                        57號.
被      告  午○○
被      告  巳○○
                        號
被      告  卯○○
                        號
被      告  酉○○
                        9號
被      告  Ｉ○○
被      告  ｈ○○
                        8弄3.
被      告  Ｒ○○
被      告  玄○○
被      告  Ｑ○○
被      告  申○○
                        6號
被      告  甲○○○
被      告  Ｌ○○
被      告  Ｄ○○
被      告  黃○○
被      告  宙○○
被      告  亥○○
                        1號
被      告  Ｙ○○
被      告  Ｚ○○
被      告  Ｘ○○
被      告  ｆ○○
被      告  癸○○
                        10樓.
被      告  子○○
被      告  丑○○
被      告  寅○○
被      告  丙○○
被      告  丁○○
被      告  Ｗ○○
                        樓-2.
被      告  壬○○
                        號
被      告  ｇ○○
被      告  ｅ○○
被      告  ｃ○○
                        34號.
被      告  ｂ○○
                        34號.
被      告  ａ○○
被      告  ｄ○○
                        34號.
被      告  地○○
被      告  天○○
法定代理人  戌○○
法定代理人  Ｊ○○
被      告  Ｏ○○
                        號
被      告  Ｍ○○
被      告  Ｂ○○
被      告  Ｃ○○○○○
法定代理人  Ａ○○
法定代理人  ｍ○○
被      告  乙○
                        樓-1.
被      告  Ｆ○○
被      告  Ｅ○○
被      告  Ｔ○○
被      告  Ｖ○○
被      告  Ｎ○○
被      告  Ｇ○○
                        5號
被      告  Ｈ○○○○○○
                        5號
被      告  辛○○
被      告  ｊ○○
被      告  ｉ○○
被      告  ｋ○○
前列六十人共同
訴訟代理人  蔡振修律師
追加被告    ｌ○○
當事人間確認通行權存在事件，本院於97年4月29日言詞辯論終
結，判決如下：
    主    文
原告之訴駁回。
訴訟費用由原告負擔。
    事    實
一、原告主張：原告於民國（下同）95年10月間於所有台中市○
    ○區○○段第435地號台電公司所有之土地上，進行其中＃4
    號鐵塔之鑽探及裝建工程時，遭受被告等相鄰之同段第411
    地號土地之地主出面反對及阻撓，致無法進入＃4號鐵塔之
    工地現場進行施工。原告之435地號土地因與公路無適宜之
    聯絡，上開工程進行中又遭被告等出面反對原告通行，致不
    能為通常使用，依法應得通行周圍被告Ｓ○○等60人（即本
    判決當事人欄除ｌ○○以外其餘被告，下稱Ｓ○○等60人）
    所有坐落台中市○○區○○段第411地號土地上，如附圖所
    示A部分之土地，面積783.81平方公尺及被告ｌ○○所有坐
    落台中市○○區○○段第435－9地號土地上，如附圖所示B
    部分之土地，面積9.14平方公尺，及同段第435－8地號土地
    上，如附圖所示C部分之土地，面積27.96平方公尺（以Ａ、
    Ｂ、Ｃ三筆土地，下簡稱系爭土地），且原告上開土地因上
    開鄰地所有人在其疆界或近旁，原告為營造＃4號鐵塔之鑽
    探及裝建工程時，亦有使用上開鄰地土地之必要，依法被告
    等應許鄰地所有人即原告使用其土地，依民法第787條第1項
    、第792條之規定，被告等應容忍原告為營造或修繕所必要
    之通行及使用，不得有設置障礙物或其他之妨害或阻撓行為
    。因原告遭被告等人拒絕，則原告依據前述民法規定所得主
    張對於系爭土地之通行及使用之權利，已然受到侵害而發生
    不安之狀態，且此種不安之狀態得以確認判決將之除去，故
    為維護合法權益，爰依法提起本件確認之訴，為此聲明求為
    判決：確認原告對於被告Ｓ○○等60人所有坐落台中市○○
    區○○段第411地號土地上，如附圖所示A部分之土地，面積
    783.81平方公尺，有通行權存在；被告應容忍原告為營造或
    修繕所必要之通行及使用，不得有設置障礙物或其他之妨害
    或阻撓行為；確認原告對於被告ｌ○○所有坐落台中市○○
    區○○段第435－9地號土地上，如附圖所示B部分之土地，
    面積9.14平方公尺，及同段第435－8地號土地上，如附圖所
    示C部分之土地，面積27.96平方公尺，有通行權存在；被告
    應容忍原告為營造或修繕所必要之通行及使用，不得有設置
    障礙物或其他之妨害或阻撓行為。
二、被告Ｓ○○等60人則以：原告所有435地號土地，是在94年
    底以高價向被告ｌ○○購入。被告ｌ○○本有435地號土地(
    重測前為林厝段429－l)之全部所有權，僅將其中一小部分
    賣給原告，其他大部分，再從原來之435地號土地，分割為
    435－1、435－2、435－3、435－4、435－5、435－6、435
    －7、435－8等地號土地，又將435－1、435－2合併為435－
    9。依民法第789條第1項之規定，原告僅得通行前述所列受
    讓人或讓與人或他分割人之所有地，不得通行伊所有系爭土
    地。被告ｌ○○則以原告要建高壓電塔，將對其土地造成甚
    大之傷害，伊不同意原告通行使用伊之土地，並均聲明求為
    判決駁回原告之訴。
三、按請求之基礎事實同一者，依民事訴訟法第255條第1項第2
    款之規定，原告毋庸得被告之同意，即得在訴訟進行中為訴
    之追加。查本件原告起訴時以被告Ｓ○○等60人為被告，請
    求確認原告對於被告Ｓ○○等60人所有坐落台中市○○區○
    ○段第411 地號土地上，如附圖所示之土地有通行權存在；
    被告應容忍原告為營造或修繕所必要之通行及使用，不得有
    設置障礙物或其他之妨害或阻撓行為。經測量後認該通行之
    處所包含被告ｌ○○所有坐落台中市○○區○○段第435－9
    地號土地上，如附圖所示B部分之土地，面積9.14平方公尺
    ，及同段第435－8地號土地上，如附圖所示C部分之土地，
    面積27.96平方公尺，爰追加ｌ○○為被告，核其基礎事實
    相同，所為訴之追加，於法並無不合，應予准許原告訴之追
    加。
四、原告主張伊所有坐落台中市○○區○○段第435地號係袋地
    ，伊為在上開土地建設「中火～后里一進一出中科345KV線
    ＃2～＃5鐵塔工程」。原告之435地號土地因與公路無適宜
    之聯絡，致不能為通常使用之事實，已經本院至現場勘驗屬
    實，且為被告等所不爭執，自堪信為真實。惟原告主張依法
    伊得通行被告等所有系爭土地乙節則為被告等所否認，並以
    前詞置辯。按土地因與公路無適宜之聯絡，致不能為通常使
    用者，土地所有人得通行周圍地以至公路。土地所有人，因
    鄰地所有人在其疆界或近旁，營造或修繕建築物有使用其土
    地之必要，應許鄰地所有人使用其土地。民法第789條第1項
    、第792條本文固定有明文。惟因土地一部之讓與或分割，
    致有不通公路之土地者，不通公路土地之所有人，因至公路
    ，僅得通行受讓人或讓與人或他分割人之所有地。前項情形
    ，有通行權人，無須支付償金。同法第789條亦有對土地所
    有人通行權所為限制之規定。民法第789條之立法基礎，乃
    在於袋地通行權本屬相鄰土地間所有權之調整，土地所有人
    固得本於其所有權，而就土地得任意為土地一部之讓與或處
    分，但不得因而增加其周圍土地之負擔，倘土地所有人就土
    地一部之讓與，而使成為袋地，為其所得預見，或本得為事
    先之安排，即不得損人利己，許其通行周圍土地，以至公路
    。再袋地所有人有必要通行權時，應於通行必要之範圍內，
    擇其周圍地損害最少之處所及方法為之，同法第787條第2項
    亦定有明文。故凡因土地一部之讓與或分割，致有不通公路
    之土地者，不通公路土地之所有人，因至公路，僅得通行受
    讓人或讓與人或他分割人之所有地。此項通行權性質上為土
    地之物上負擔，隨土地而存在，於土地所有人將其一筆土地
    同時分割成數筆，再同時讓與數人之情形，亦有其適用。本
    件兩造主要爭點在原告主張之上開通行處所及方法有無違反
    民法第789條之規定。經查：
  (一)原告雖主張原告所有坐落台中市○○區○○段435地號土地
    ，其重測前地號為「林厝段429－3地號」，乃係63年11月間
    自被告Ｓ○○等人所有之「林厝段429－1地號」，即系爭永
    林段411地號土地所分割出來，因而始形成不通公路之袋地
    狀態，故依法永林段435地號土地僅能通行411地號土地以至
    公路。至於永林段435地號土地，嗣後固分別於93年2月間及
    94年5月間再分別分割出435－1～435－9等多筆地號土地，
    或其中435－1、435－2地號土地再於95年1月間合併併入435
    地號土地內，究非形成袋地之原因，因認依民法第789條第1
    項規定，原告應僅能通行系爭被告Ｓ○○等人所有之永林段
    411地號土地以至公路，其所主張之通行之處所及方法並未
    違反民法第789條規定，反而符合該條之規定，並提出土地
    登記簿謄本、舊簿謄本等件為證云云。惟民法第789條規定
    之通行權，係因土地所有人為土地一部之讓與或分割，對於
    致生不通公路之土地者，得為預見，可期先為合理解決，自
    不能因當事人之任意行為，而加重其他鄰地所有人之負擔。
    故凡因土地一部之讓與或分割，致有不通公路之土地者，不
    通公路土地之所有人，因至公路，僅得通行受讓人或讓與人
    或他分割人之所有地。此項通行權性質上為土地之物上負擔
    ，隨土地而存在，於土地所有人將其一筆土地同時分割成數
    筆，再同時讓與數人之情形，亦有其適用（最高法院85年度
    台上字第396號判決參照）。查原告係於94年12月6日買受登
    記為系爭435地號土地所有人，該土地係分割自429－1地號
    ，重測前為429－3號，因分割增加435－1～435－9等多筆土
    地，此有土地建物異動清冊附卷可稽（見本院卷(一)24、卷
    (二)第56頁），而原重測前429－3號地號土地本即經由附圖所
    示紅色之私設農路通行，被告Ｓ○○等60人並未阻止通行，
    可見重測前為429－3號土地雖分割自429－1地號，然分割時
    ，429－1地號土地所有人應有允許分割出之重測前429 －3
    號土地可經由該附圖所示紅色之私設農路通行之約定或默示
    允許，此項通行權性質上為土地之物上負擔，隨土地而存在
    ，故自429－1地號分割出之429－3號原並無不能通行之情形
    ，並非袋地，此由429－3號土地重測後編為435地號土地，
    其後分割出現附圖所示435－3～435－8等多筆土地，其後並
    分割出435－9地號土地作為道路用地，供435－3～435－8等
    多筆土地通往附圖所示紅色之私設道路，該土地所有權人均
    無人表示有不能通行之問題可得印證。原告之土地既係分割
    自429－3號（重測後為435地號）土地買受，則原告自應先
    通行其分割前之土地即429－3號地號土地以通往公路，況分
    割前之土地已分割出435－9之私設道路土地經往附圖紅色之
    私設道路，被告等之所以不讓原告通行實為因原告欲在435
    地號建設高壓電塔，作為中科輸電所用，被告等恐因此危害
    其等居住之健康，降低其等土地之價值等因素，始不讓原告
    通行。是以原告買受435地號土地，如鄰地不讓其通行致生
    不通公路，得為預見，可期先為合理解決，即買受時與賣方
    約定通行分割前之土地，以通往附圖紅色之私設道路，乃其
    未為合理解決，於買受後再要求通行分割前之鄰地即被告Ｓ
    ○○等60人土地即附圖所示黃色部分土地，始再經由附圖所
    示紅色之私設道路，而加重其他鄰地所有人被告Ｓ○○等60
    人負擔附圖黃色之私有土地供原告作為道路用地。是以被告
    抗辯原告主張之通行方法違反上揭民法第789條之規定，為
    屬有據。原告上開主張並不可採。
  (二)縱然認原告所主張重測前為429－3號土地分割自429－1地號
    ，分割時，並無約定或默示同意讓重測前429－3號土地可經
    由該私設農路通行，當時已形成袋地。惟民法第787條第2項
    關於鄰地通行權人應於通行必要範圍內，擇其周圍土地損害
    最少之處所及方法為之之規定，依誠信原則，於民法第789
    條第1項所定袋地通行權之情形，亦有其適用（最高法院82
    年度台上字第1078號判決參照）。本件原告雖以被告ｌ○○
    所有坐落435－9地號土地現已整地完成，為其私人庭園，目
    前並栽植作物，如逕予通行，勢將造成其莫大損害，非損害
    最少之處所及方法云云。然原告係自429－3地號土地分割後
    其中一部分買受，分割前之土地所有權人本只需經由附圖所
    示紅色之私設道路即可通往公路，不需經由附圖所示黃色部
    分之鄰地土地，原告係自重測前429－3地號土地分割後其中
    一部分買受，依誠信原則，自亦僅能經由429－3土地，再經
    由附圖所示紅色之私設道路即可通往公路，難認原告自429
    －3地號土地分割出土地，原告即反得因此要求鄰地即被告
    Ｓ○○等60人所有如附圖所示黃色部分之土地，增加被告Ｓ
    ○○等60人之負擔。況435－9地號土地雖已整地，然已設一
    私設道路可供通行，縱然作為私人庭園，亦有栽植作物，但
    並不影響通行，此有照片可憑（見本院卷(二)第46頁）。原告
    捨其可以通行之路，要求被告Ｓ○○等60人再提供附圖所示
    黃色部分面積0.078381公頃之土地供原告通行，難認係擇其
    周圍地損害最少之處所及方法為之，被告上開抗辯為屬有據
    ，原告主張核不可採。
  (三)原告上開通行之處所及方法，既違反民法第789條之規定，
    且非擇其周圍地損害最少之處所及方法為之，則請求確認原
    告對於被告Ｓ○○60人所有坐落台中市○○區○○段第411
    地號土地上，如附圖所示A部分之土地，面積783.81平方公
    尺，有通行權存在，即屬無據，不應准許，應予駁回。再原
    告另請求被告Ｓ○○等60人應容忍原告為營造或修繕所必要
    之通行及使用，不得有設置障礙物或其他之妨害或阻撓行為
    。但原告既無通行權存在已如前述，自不生被告妨礙阻止通
    行之問題，此部分之請求應一併駁回。
  (四)另原告其訴為請求確認通行權，所為通行之處所及方法為不
    可分，無從割裂，原告請求如聲明欄所示之通行處所及方法
    僅有一個，自無從割裂為二，原告請求通行使用被告Ｓ○○
    等60人所有系爭土地，既不應准許，有如前述，則原告請求
    確認原告對於被告ｌ○○所有坐落台中市○○區○○段第
    435－9地號土地上，如附圖所示B部分之土地，面積9.14平
    方公尺，及同段第435－8地號土地上，如附圖所示C部分之
    土地，面積27.96平方公尺，有通行權存在；被告應容忍原
    告為營造或修繕所必要之通行及使用，不得有設置障礙物或
    其他之妨害或阻撓行為，因僅係原告主張通行方法不可分割
    之一部，亦應合併駁回。
五、綜上所述，原告現雖因鄰地均不願讓其通行使用，而形成袋
    地，然依民法第789條之規定，原告僅能經由分割前之土地
    即439－9地號土地通往附圖所示紅色部分私設道路土地，以
    通往公路，其請求通行被告Ｓ○○等60人所有坐落台中市○
    ○區○○段第411地號土地上，如附圖所示A部分之土地，面
    積783.81平方公尺，有違民法第789條之規定，且亦非擇損
    害最小之處所及方法，原告依民法第787條第1項主張通行被
    告Ｓ○○等60人系爭土地以至公路，有通行權存在；被告應
    容忍原告為營造或修繕所必要之通行及使用，不得有設置障
    礙物或其他之妨害或阻撓行為。確認原告對於被告ｌ○○所
    有坐落台中市○○區○○段第435－9地號土地上，如附圖所
    示B部分之土地，面積9.14平方公尺，及同段第435－8地號
    土地上，如附圖所示C部分之土地，面積27.96平方公尺，有
    通行權存在；被告應容忍原告為營造或修繕所必要之通行及
    使用，不得有設置障礙物或其他之妨害或阻撓行為為無理由
    ，應予駁回。
六、二造其餘攻擊防禦方法，經審酌後，核與判決結果不生影響
    ，爰不一一贅述，併此敘明。
結論：原告之訴為無理由，依民事訴訟法第78條判決如主文。
中    華    民    國    97    年     5    月    20    日
                  民事第一庭    法  官  蔡王金全
正本係照原本作成。
如對本判決上訴，須於判決送達後20日內向本院提出上訴狀。
中    華    民    國    97    年     5    月    20    日
                                書記官


司法院資訊處製作；財團法人民間司法改革基金會備份。
